---
title: 'Znajdowanie miejsc zerowych metodą bisekcji oraz całkowanie numeryczne metodami: Monte Carlo i trapezów'
author: "Jakub Sikorski 354584"
date: "2025-06-04"
output:
  pdf_document:
    toc: true
    toc_depth: 2
    number_sections: true
header-includes:
  - \renewcommand{\contentsname}{Spis treści}
---
\newpage  
  
  ***
    
#  **Cel raportu:**  
Celem niniejszego raportu jest przedstawienie, porównanie oraz analiza trzech wybranych metod numerycznych: całkowania metodą trapezów, całkowania metodą Monte Carlo oraz wyznaczania miejsc zerowych funkcji za pomocą metody bisekcji. Każda z metod została zastosowana do odpowiednio dobranych funkcji, a następnie oceniono jej skuteczność, dokładność oraz wpływ kluczowych parametrów (takich jak liczba podziałów czy liczba losowań) na otrzymane wyniki. Raport ma na celu nie tylko zapoznanie czytelnika z zasadą działania każdej z metod, ale także ukazanie ich zalet, ograniczeń oraz przydatności w różnych zastosowaniach obliczeniowych.  
  
  
#  **Metoda Bisekcji:**  
##  **Opis metody:**  
Metoda bisekcji (dzielenia przedziału na pół) służy do znajdowania miejsc zerowych funkcji. Zakłada, że funkcja zmienia znak na końcach przedziału i iteracyjnie dzieli go na pół, wybierając ten podprzedział, w którym zachodzi zmiana znaku, aż do osiągnięcia zadanej dokładności. Wzór którego będziemy używać do zawężania przedziału na którym pracujemy to: $$|a-b|>\varepsilon$$  

Wykres opisujący tą metodę na przedziale [0,$\frac{\pi}{2}$] wygląda następująco:  

```{r wykres_bisekcja,echo=F}
sinus<-function(x){
  sqrt(4*sin(x))-1.5
}

curve(sinus,from = 0, to = (pi/2),
      col='hotpink',
      xlab='x',
      ylab='f(x)',
      main=expression(f(x)==sqrt(4*sin(x)) - 1.5))

abline(h=0,col='black', lty=5)
```
  


  
##  **Implementacja i wyniki:** 
Kod wykonujący potrzebne nam obliczenia oraz zwracający wynik wygląda następująco:

```{r wyniki_bisekcja, echo=T}   
a<-0
b<-pi/2
e<-0.01
sinus<-function(x){
  sqrt(4*sin(x))-1.5
}


bisekcja<-function(a,b,e){
  c<-c()
  n<-0
  while(abs(a-b)>e){
    
    if(sinus((a+b)/2)*sinus(a)< 0){
      b<-(a+b)/2
    }else{a<-(a+b)/2
    }
    n<-n+1
  }
  c[1]<-(a+b)/2
  c[2]<-n
  c
}

wynik1<-bisekcja(a,b,e)
wynik1[1]
```   
Liczba iteracji potrzebnych do osiągnięcia punktu z dokładnością do $\varepsilon$ wynosi: `r wynik1[2]`.

## **Wnioski:  **
Posiadając już kod pozwalający nam obliczać przybliżone miejsca zerowe, możemy obliczyć je w zależności od naszego $\varepsilon$ oraz sprawdzić ile iteracji jest nam do tego potrzebnych. Poniższa tabela porównuje wyniki dla $\varepsilon=10^{-k}, k\in{3,4,5,6}$:
```{r tabela1, echo=F}
e3<-10^(-3)
e4<-10^(-4)
e5<-10^(-5) 
e6<-10^(-6) 
wynik3<-bisekcja(a,b,e3)
wynik4<-bisekcja(a,b,e4)
wynik5<-bisekcja(a,b,e5)
wynik6<-bisekcja(a,b,e6)
Wyniki<-c(wynik3[1],wynik4[1],wynik5[1],wynik6[1])
Iteracje<-c(wynik3[2],wynik4[2],wynik5[2],wynik6[2])
Wartosci_k<-c(3,4,5,6)


tabela1<-data.frame(Wartosci_k,Wyniki,Iteracje)
knitr::kable(tabela1,caption="Podsumowanie")

```
   
##  **Podsumowanie:  **
Metoda bisekcji jest bardzo stabilna i gwarantuje zbieżność, jeśli tylko funkcja spełnia warunek zmiany znaku na końcach przedziału. Jej główną zaletą jest niezawodność, natomiast wadą – stosunkowo wolna zbieżność w porównaniu do metod wykorzystujących pochodne (np. Newtona-Raphsona).
  
\newpage  

***
#   **Metoda Monte Carlo  **
## **Opis metody:**  
Metoda Monte Carlo opiera się na losowym próbkowaniu wartości funkcji w obrębie przedziału całkowania i uśrednianiu tych wyników. Przybliżona wartość całki jest proporcjonalna do średniej wartości funkcji oraz długości przedziału. Metoda ta wykorzystuje narzędzia rachunku prawdopodobieństwa i statystyki. Wzór ogólny prezentuje się następująco:  
$$\int_{a}^{b}f(x)dx\approx (b-a)\frac{1}{N}\sum_{i=1}^{N}f(x_i)$$  
$N$ - liczba losowo wygenerowanych punktów  
$x_i \in [a,b]$ - losowe punkty  
$f(x_i)$ - wartość funkcji w wylosowanym punkcie  
$(b-a)$ - długość całkowanego przedziału  
  
Funkcja którą będziemy się zajmować określona jest wzorem $(x-4)^2(x-7)^2$ na przedziale [4,7] dla N = 1000. Ukazane jest to na poniższym wykresie:  
```{r wykres2, echo=FALSE}
a<-4
b<-7
fx<-function(x){
  (x-4)^2 * (x-7)^2
}
x_los<-runif(1000,min = a,max = b)
max_fx <- max(fx(x_los))
y_los<-runif(1000,min = 0,max = max_fx)



curve(fx,from = a, to = b,
      col='red',
      xlab='x',
      ylab='f(x)',
      main=expression(f(x)==(x-4)^2 * (x-7)^2))

x_wart<-seq(4,7,length.out=30)
y_wart<-fx(x_wart)
polygon(c(4,x_wart,7),c(0,y_wart,0), col='hotpink')


points(x_los,y_los,pch=20)

```

## **Implementacja i wyniki: ** 
Kod korzystający z tej metody 10-cio krotnie (w celu zoptymalizowania wyników) dla $N=1000$ wygląda następująco:
```{r wynikimc1, results='hide'}
a<-4
b<-7
N1<-1000
fx<-function(x){
  (x-4)^2 * (x-7)^2
}
x_los<-runif(N1,min = a,max = b)
max_fx <- max(fx(x_los))
y_los<-runif(N1,min = 0,max = max_fx)
srednia1<-c()
for(j in 1:10){
  wynikmc1<-0
  x_los<-runif(N1,min = a,max = b)
  y_los<-runif(N1,min = 0,max = max_fx)
  for(i in 1:N1){
    if(y_los[i]<=fx(x_los[i])){
      wynikmc1<-wynikmc1+1
    }
  }
  srednia1[j]<-wynikmc1
}
wynik1k<-(sum(srednia1)/10/N1)*(b-a)*max_fx
```
Jeśli chcemy, aby nasze wyniki były jeszcze dokładniejsze możemy zwiększyć nasze $N$, kod dla $N=10000$ prezentuje się tak:
```{r wynikimc2, results='hide'}
a<-4
b<-7
N2<-10000
fx<-function(x){
  (x-4)^2 * (x-7)^2
}
x_los<-runif(N2,min = a,max = b)
max_fx <- max(fx(x_los))
y_los<-runif(N2,min = 0,max = max_fx)
srednia2<-c()
for(j in 1:10){
  wynikmc2<-0
  x_los<-runif(N2,min = a,max = b)
  y_los<-runif(N2,min = 0,max = max_fx)
  for(i in 1:N2){
    if(y_los[i]<=fx(x_los[i])){
      wynikmc2<-wynikmc2+1
    }
  }
  srednia2[j]<-wynikmc2
}
wynik10k<-(sum(srednia2)/10/N2)*(b-a)*max_fx
```

## **Wnioski: ** 
Gdy mamy już kod generujący nam wyniki korzystając z metody Monte Carlo, możemy przyrównać je do wyniku otrzymanego z liczenia metodą analityczną, co przedstawia poniższa tabela:

```{r tabela2, echo=F}
Wyniki_N1000<-(srednia1/N1)*(b-a)*max_fx
Wyniki_N10000<-(srednia2/N2)*(b-a)*max_fx

tabela2<-data.frame(Wyniki_N1000,Wyniki_N10000)
knitr::kable(tabela2,caption="Podsumowanie metody Monte Carlo")
```

```{r tabela2.1,echo=F}
Srednia_N1000<-wynik1k
Srednia_N10000<-wynik10k
Wynik_analityczny<-8.1
tabela2.1<-data.frame(Srednia_N1000,Srednia_N10000,Wynik_analityczny)
knitr::kable(tabela2.1, caption = "Porównanie wyników")
```

## **Podsumowanie: ** 
Monte Carlo jest bardzo uniwersalną metodą, szczególnie przydatną przy całkowaniu funkcji w wielu wymiarach. Choć jej dokładność rośnie wolno (proporcjonalnie do pierwiastka z liczby losowań), jest łatwa do zaimplementowania i skuteczna tam, gdzie inne metody zawodzą. Działa dobrze nawet dla funkcji nieciągłych lub trudnych do analitycznego opisania.

\newpage  

***
#   **Metoda Trapezów **

## **Opis metody: ** 
Metoda trapezów to klasyczna technika numerycznego całkowania polegająca na przybliżeniu pola pod wykresem funkcji za pomocą sumy pól trapezów. Przedział całkowania dzielony jest na mniejsze podprzedziały (odcinki), a pole każdego z nich szacowane jest jako średnia arytmetyczna wartości funkcji na końcach przedziału pomnożona przez jego długość. Wzór ogólny tej metody wygląda następująco:
$$\int_{a}^{b}f(x)dx\approx\frac{h}{2}(f(x_0)+2\sum_{i=1}^{n-1}f(x_i)+f(x_n))$$  

$h=\frac{b-a}{n}$ - szerokość każdego podprzedziału  
$x_0$ - a  
$x_n$ - b  
$x_i = a+i*h$ dla $i = 0,1,2,...,n$  
  
  
Poniższy wykres przedstawia podział pola pod wykresem funkcji na 7 trapezów:  
```{r wykres3,echo=FALSE}
a<-4
b<-7
fx<-function(x){
  (x-4)^2 * (x-7)^2
}
n<-7
x<-seq(a,b,length.out=n+1)
y<-fx(x)

trapez<-function(a,b,n,fx){
  h<-(b-a)/n
  wyniktr<-(h/2)*(y[1]+2*sum(y[2:n]+y[n+1]))
wyniktr
}

curve(fx,from = a, to = b,
      col='black',
      xlab='x',
      ylab='f(x)',
      main=expression(f(x)==(x-4)^2 * (x-7)^2))

for (i in 1:n){
  polygon(c(x[i],x[i],x[i+1],x[i+1]),
          c(0,y[i],y[i+1],0),
          col = 'pink', border = "hotpink")
}

```

## **Implementacja i wyniki:  **
Kod liczący podaną całkę przy użyciu metody trapezów przy podziale na $n$ równych odcinków wygląda następująco:
```{r kodtrapez, results='hide'}
a<-4
b<-7
fx<-function(x){
  (x-4)^2 * (x-7)^2
}
n<-7
x<-seq(a,b,length.out=n+1)
y<-fx(x)

trapez<-function(a,b,n,fx){
  h<-(b-a)/n
  wyniktr<-(h/2)*(y[1]+2*sum(y[2:n]+y[n+1]))
wyniktr
}
trapez(a,b,n,fx)
```
Teraz możemy przekształcić ten kod tak, żebyśmy mogli dowiedzieć się na ile trapezów musimy podzielić pole pod wykresem, aby dokładność wyniku była $<\varepsilon$ dla $\varepsilon = 0.01$. Kod będzie wyglądał następująco:
```{r kodtrapez2, results='hide'}
a<-4
b<-7
fx<-function(x){
  (x-4)^2 * (x-7)^2
}
n<-1
e<-0.01
trapez<-function(a,b,n,fx){
  x<-seq(a,b,length.out=n+1)
  y<-fx(x)
  h<-(b-a)/n
  wyniktr<-(h/2)*(y[1]+2*sum(y[2:n]+y[n+1]))
  wyniktr
}
wynik<-trapez(a,b,n,fx)

while(abs(8.1-wynik)>e){
  n<-n+1
  wynik<-trapez(a,b,n,fx)
}

```
I dowiadujemy się z niego, że wynik z niepewnością rzędu $\varepsilon$ osiągamy dla $n=$ `r n`.  

## **Wnioski:  **  
Możemy zauważyć, że nasza metoda jest bardzo dokładna już przy dość niskiej liczbie podziałów, gdyż dla $n =$ `r n` wynik różni się o <`r e` od wyniku otrzymanego metodą analityczną.
```{r tabela3, echo=FALSE}
Wynik_dla_n3<-trapez(a,b,3,fx)
Wynik_dla_n6<-trapez(a,b,6,fx)
Wynik_dla_n9<-trapez(a,b,9,fx)
Wynik_analityczny<-8.1

tabela3<-data.frame(Wynik_dla_n3,Wynik_dla_n6,Wynik_dla_n9,Wynik_analityczny)
knitr::kable(tabela3,caption = "Podsumowanie metody trapezów")
```

## **Podsumowanie: ** 
Metoda trapezów charakteryzuje się dobrą dokładnością dla funkcji gładkich i dobrze przybliżalnych liniowo. Jest prosta do implementacji i szybka w działaniu, jednak dla funkcji silnie zakrzywionych lub oscylujących może wymagać dużej liczby podziałów, aby osiągnąć akceptowalną dokładność.  
  
\newpage  
***  
# **Bibliografia:**  
[Metoda Bisekcji](https://pl.wikipedia.org/wiki/Metoda_równego_podziału)  
[Całkowanie numeryczne](https://pl.wikipedia.org/wiki/Całkowanie_numeryczne)  
[Metoda Monte Carlo](https://pl.wikipedia.org/wiki/Metoda_Monte_Carlo)  
[Skomplikowane wzory w LaTeX](https://myszka.kmim.wm.pwr.edu.pl/project/markdown/zawartosc/rozvii/)  
W celu pisania podsumowań oraz opisów metod wykorzystałem sztuczną inteligencję:  
[ChatGPT](https://chatgpt.com)  
[Qwen](https://chat.qwen.ai) 


