---
title: "Zastosowanie Prawa Stygnięcia Newtona w medycynie sądowej"
author: "Jakub Sikorski 354584"
date: "2026-06-09"
output:
  pdf_document:
    toc: true
    toc_depth: 2
    number_sections: true
header-includes:
  - \renewcommand{\contentsname}{Spis treści}
  - \usepackage[labelformat=empty]{caption}
---

```{r setup, include=FALSE}
knitr::opts_chunk$set(dev = "cairo_pdf")
options(scipen = 999)
```
\newpage 

***
 
# **Wstęp i cel projektu**
Celem projektu jest zaprezentowanie praktycznego zastosowania równań różniczkowych pierwszego rzędu w kryminalistyce. Model matematyczny oparty na Prawie Stygnięcia Newtona przy stałej temperaturze otoczenia pozwala na precyzyjne szacowanie czasu zgonu na podstawie pomiarów temperatury ciała oraz jego otoczenia.

# **Model matematyczny**
Zgodnie z Prawem Stygnięcia Newtona, szybkość zmiany temperatury ciała jest wprost proporcjonalna do różnicy między temperaturą tego ciała a temperaturą otoczenia. Zjawisko to można opisać równaniem różniczkowym:

$$\frac{dT}{dt} = -k(T - T_R)$$

gdzie:

- $T$ - temperatura ciała
- $T_R$ - stała temperatura otoczenia
- $t$ - czas
- $k$ - dodatnia stała stygnięcia

Aby znaleźć funkcję opisującą temperaturę w czasie, rozwiązujemy równanie metodą rozdzielania zmiennych:

$$\frac{dT}{T - T_R} = -k \, dt$$
$$\int \frac{dT}{T - T_R} = \int -k \ dt$$
$$\ln|T - T_R| = -kt + C$$

Po nałożeniu funkcji wykładniczej obustronnie, otrzymujemy rozwiązanie ogólne:

$$T(t) = T_R + D e^{-kt}$$

Stałą $D$ wyznaczamy z warunku początkowego dla $t=0$. $T(0) = T_0$, skąd wynika, że $D = T_0 - T_R$. Rozwiązanie szczególne przyjmuje postać:

$$T(t) = T_R + (T_0 - T_R)e^{-kt}$$

# **Działanie w praktyce**
O godzinie 6:00 rano śledczy odnajdują ciało w pokoju hotelowym. Przyjmujemy ten moment jako nasz czas $t = 0$. 
Zebrano następujące dane:

- Temperatura otoczenia jest stała i wynosi: $T_R =$ **20°C**.
- Temperatura ciała w momencie znalezienia ($t = 0$): $T_0 =$ **31°C**.
- Temperatura ciała po upływie jednej godziny ($t = 1$): $T_1 =$ **29°C**.
- Zakładana temperatura ciała w chwili zgonu: $T_{zgon} =$ **36.6°C**.

Poniższy skrypt wylicza stałą stygnięcia $k$, czas, jaki upłynął od momentu śmierci, oraz generuje wykres ukazujący spadek temperatury ciała w czasie.

```{r, echo=TRUE}
T_R <- 20
T_0 <- 31
T_1 <- 29
T_zgon <- 36.6

k <- -log((T_1 - T_R) / (T_0 - T_R))

t_zgon <- -log((T_zgon - T_R) / (T_0 - T_R)) / k

godziny_wstecz <- floor(abs(t_zgon))
minuty_wstecz <- round((abs(t_zgon) - godziny_wstecz) * 60)

cat("Stała stygnięcia k:", round(k,4))
cat("Czas od zgonu:", godziny_wstecz, "godz.", minuty_wstecz, "min.")


czas <- seq(t_zgon - 0.5, 4, by = 0.1)
temperatura <- T_R + (T_0 - T_R) * exp(-k * czas)

plot(czas, temperatura, type = "l", col = "blue", lwd = 2,
     main = "Krzywa stygnięcia ciała (Model Newtona)",
     xlab = "Czas od odnalezienia zwłok [godziny]",
     ylab = "Temperatura ciała [°C]",
     ylim = c(18, 38))

abline(h = T_zgon, col = "red", lty = 2)
abline(v = t_zgon, col = "red", lty = 2)

points(c(0, 1), c(T_0, T_1), pch = 19, col = "black", cex = 1.2)

text(0.3, 31.5, "Znalezienie ciała (6:00)", cex = 0.9)
text(1.3, 29.5, "Pomiar kontrolny (7:00)", cex = 0.9)
text(t_zgon - 0.15, 34, "Moment zgonu", col = "red", srt = 90, cex = 0.9)
```  


# **Wnioski i podsumowanie**  

Z przeprowadzonych obliczeń wynika, że zgon nastąpił około 2 godzin i 3 minut przed odnalezieniem zwłok, co pozwala śledczym zawęzić czas morderstwa do godziny 3:57 rano. Należy zauważyć, że przedstawiony model jest pewnym uproszczeniem. W rzeczywistości stała $k$ może zmieniać się w czasie, a na proces stygnięcia wpływa wiele zmiennych czynników choćby temperatura otoczenia która w naszym modelu jest stała, gdzie tak naprawdę jest to rzadko spotykane zjawisko. Mimo to, proste równanie różniczkowe pierwszego rzędu stanowi fundament współczesnych, bardziej zaawansowanych algorytmów kryminalistycznych.  

# **Bibliografia**  

- [Wikipedia](https://pl.wikipedia.org/wiki/Prawo_stygnięcia)
- [LaTeX](https://www.overleaf.com/learn)
- Zastosowanie równań pierwszego rzędu - Lista 2 - Równania różniczkowe 1 (2025/26L)